臺灣新竹地方法院刑事判決　　　　　　　 99年度訴字第288號
公　訴　人　臺灣新竹地方法院檢察署檢察官
被　　　告　許靖莙
選任辯護人　羅秉成律師
　　　　　　魏順華律師
上列被告因業務過失致死案件，經檢察官提起公訴（98年度偵字
第3926號、第7195號），本院判決如下：
    主  文
許靖莙犯業務上過失致人於死罪，處有期徒刑壹年拾月。
    事  實
一、許靖莙自民國98年 3月18日起為受僱於址設新竹縣竹北市○
    ○○街 63號2樓之新竹縣私立凱摩國際托嬰中心暨附設托兒
    所（下稱凱摩托嬰中心，業於98年 8月底終止營業）之保母
    ，在該托嬰中心負責照護0歲至2歲以下學齡前之嬰幼兒，為
    從事托嬰業務之人，明知依據凱摩托嬰中心教師工作守則第
    29點規定：新生兒教室內之老師，需時時刻刻注意幼兒呼吸
    是否通暢（每5分鐘巡1次），且看顧無自救能力之嬰幼兒時
    ，應注意隨時在旁照料，以便遇有緊急情形可立即採取必要
    之急救措施，並應注意委託托嬰中心照料之嬰兒應依其年齡
    置放於符合規定之嬰兒床，且一般嬰兒因頸部發育尚未完全
    ，故趴睡時仍需以手臂輔助調節胸部、腹部之呼吸姿勢及呼
    吸之舒暢性，因此讓嬰兒趴睡時不應將護墊等突出物置放於
    頭部、胸部之周圍以避免嬰兒之雙手因無法施展而影響呼吸
    之調節或呼吸之暢順，然於98年 3月18日15時54分許看顧鄭
    ○○時，依當時並無不能注意之情事，竟疏於注意，以雙手
    朝向腳部方向拉直、頭部正面朝下之姿勢，將鄭○○置放於
    頭部位置周圍有護墊突出物之不符合其年齡應使用之嬰兒床
    上趴睡，致使當時尚未滿 3足月之嬰兒鄭○○因無法施展左
    右手臂以輔助調節胸、腹部之呼吸順暢，造成其呼吸困難，
    復因長達近30分鐘許靖莙及凱摩托嬰中心之任何人均未至鄭
    ○○所在之天使班教室探視照護，致鄭○○因不當姿勢趴睡
    又無人採取必要之救護措施引發姿勢性窒息，待於同日16時
    25分時許由該中心另 1名保母黃春蘭發現時已無呼吸，遂趕
    緊通報園長謝淑玲，並立即請該時到中心為嬰幼兒進行健康
    檢查之醫師洪瑞聰為鄭○○進行急救，復於同日16時41分緊
    急將鄭○○送往東元綜合醫院，惟鄭○○抵達上揭醫院時已
    呈無呼吸、無心跳狀態，經東元綜合醫院急救小兒科主任施
    純宏為緊急處置後，鄭○○開始有緩慢、規律之心跳，但因
    仍無法自行呼吸且有瞳孔放大跡象，故於同日再緊急轉送長
    庚醫療財團法人林口長庚紀念醫院（下稱長庚紀念醫院林口
    分院）兒童加護病房進行急救治療，惟於67天後仍因缺氧缺
    血性腦病變、肺炎、腦膜炎致中樞神經休克及呼吸性休克，
    而於98年5月23日14時25分死亡。
二、案經鄭△△、蔡○○告訴及新竹縣政府警察局竹北分局報告
    新竹地方法院檢察署檢察官相驗後自動檢舉偵查起訴。
    理  由
壹、程序部分：
    按被告以外之人於審判外之言詞或書面陳述，除法律有規定
    者外，不得作為證據。又被告以外之人於審判外之陳述，經
    當事人於審判程序同意作為證據，法院審酌該言詞陳述或書
    面陳述作成時之情況，認為適當者，亦得為證據。當事人、
    代理人或辯護人於法院調查證據時，知有第159條第1項不得
    為證據之情形，而未於言詞辯論終結前聲明異議者，視為有
    前項之同意，刑事訴訟法第159條第1項及第159條之5分別定
    有明文。經查，本件證人即告訴人鄭△△、證人謝淑玲、陳
    美君、黃春蘭於警詢中之陳述，在本院審理程序中，被告及
    其辯護人就證據能力一節均表示無意見，並未於本案言詞辯
    論終結前聲明異議，而本院審酌上開證人於警詢時之陳述係
    於案發後就自己親身經歷之事實所為者，依其陳述作成時之
    情況並無不適當，且非非法取得之證據，又無證明力明顯過
    低之情形，依前開規定，自得為證據；次按，本案認定事實
    所引用之文書證據，並無證據證明係公務員違背法定程序所
    取得，亦無刑事訴訟法第159條之4之顯有不可信之情況與不
    得作為證據之情形，本院斟酌本案卷內之證據並非非法取得
    ，亦無證明力明顯過低之情形，且經本院於審判期日依法進
    行證據之調查、辯論，被告於訴訟上之程序權，已受保障，
    故前揭各該證據，亦均得採為證據，併此敘明。
貳、實體部分：
一、認定犯罪事實所憑之證據及認定之理由：
(一)、訊據被告許靖莙對於上揭事實，業於本院審理中坦承不諱（
    288號本院卷(二)第227頁背面），核與告訴人鄭△△於警詢、
    本院準備程序中指訴（3926號偵卷影卷第29頁至第30頁、39
    3 號本院卷第27頁）；告訴人蔡○○於偵查、本院準備程序
    中指訴（3926號偵卷第125頁、393號本院卷第27頁）；證人
    黃春蘭於警詢、偵查時證述（3926號偵卷第25頁、第77頁）
    ；證人謝淑玲於警詢、偵查、本院審理時證述（3926號偵卷
    影卷第9頁至第10頁、第74頁至第75頁、65號偵續卷影卷第6
    頁至第7頁、288號本院卷(二)第178頁至第185頁）；證人陳美
    君於警詢、偵查、本院審理時證述（3926號偵卷影卷第11頁
    至第16頁、第75頁至第76頁、65號偵續卷影卷第 7頁背面至
    第9頁、288號本院卷(二)第178頁至第181頁、第184頁至第185
    頁、第200頁至第209頁）；證人林怡均於偵查、本院審理時
    證述（3926號偵卷影卷第106頁至第109頁、 288號本院卷(二)
    第188頁至第189頁、第192頁至第195頁）；證人周曉君於偵
    查、本院審理時證述（3926號偵卷影卷第114頁至第116頁、
    288 號本院卷(二)第189頁背面至第190頁）之情節大致相符，
    並有被害人鄭○○相驗照片數張、監視器翻拍照片數張在卷
    可稽（3926號偵卷影卷第42頁至第46頁、831號相字卷第29
    頁至第32頁、393號本院卷第35頁至第46頁、288號本院卷(一)
    第62頁至第 137頁、第143頁至第154頁），且有當日錄影監
    視器光碟 1片附卷可佐。又被害人確因被告以不當姿勢將其
    趴睡在周圍有突出物之嬰兒床上因而引發姿勢性窒息，於送
    東元綜合醫院時已呈心跳呼吸停止、瞳孔放大等狀態，雖經
    該院急救後恢復心跳，但仍需插管仰賴呼吸器，復轉送長庚
    紀念醫院林口分院續行急救診治，仍於98年 5月23日14時25
    分因缺氧缺血性腦病變、肺炎合併敗血性休克而引發心肺衰
    竭死亡之事實，亦有98年 3月28日東元綜合醫院乙種診斷證
    明書、98年 5月23日長庚醫療財團法人林口長庚紀念醫院死
    亡證明書、臺灣新竹地方法院檢察署98年9月7日相驗屍體證
    明書、法務部法醫研究所100年5月23日法醫理字第10000027
    83號函各1份附卷可按（3926號偵卷影卷第32頁、831號相字
    卷影卷第12頁、 311號相字卷影卷第49頁至第54頁、第64頁
    、 288號本院卷(二)第110頁至第111頁），足證被告之自白應
    與事實相符。
(二)、按刑法上之過失，其過失行為與結果間，在客觀上有相當因
    果關係始得成立。所謂相當因果關係，係指依經驗法則，綜
    合行為當時所存在之一切事實，為客觀之事後審查，認為在
    一般情形下，有此環境、有此行為之同一條件，均可發生同
    一之結果者，則該條件即為發生結果之相當條件，行為與結
    果即有相當之因果關係。反之，若在一般情形下，有此同一
    條件存在，而依客觀之審查，認為不必皆發生此結果者，則
    該條件與結果不相當，不過為偶然之事實而已，其行為與結
    果間即無相當因果關係（最高法院79年度台上字第192 號判
    例意旨可資參照）。本件死者鄭○○案發時年僅 2個多月，
    依吾人日常照顧嬰幼兒之經驗，新生兒因頸部肌肉發育未臻
    成熟尚無法完全自主活動，故為避免因非常規之姿勢造成其
    無法正常呼吸而生窒息之情況，通常於讓新生兒趴睡時更應
    注意該姿勢是否會阻礙呼吸之暢順且應多加巡視俾有異狀時
    得以緊急處置，而被告許靖莙於看顧被害人鄭○○之際，並
    無不能注意之情事，竟以不當姿勢讓其趴睡，以致疏未注意
    致使鄭○○產生姿勢性窒息之異狀，又對於1個未滿3個月根
    本無自救能力之嬰兒長達30分鐘未盡其看護之義務，致延誤
    急救、送醫時機，致鄭○○終因缺氧缺血性腦病變、肺炎、
    腦膜炎致中樞神經休克及呼吸性休克而死亡，則參照前述判
    例意旨所示，被告就被害人鄭○○之死亡自有過失甚明。再
    本件經送法務部法醫研究所鑑定被害人死亡原因，鑑定結果
    亦認：「(五)由提供錄影帶之錄影顯示在鄭嬰被置於嬰兒床，
    因頭、胸部周圍有高起來之護墊，致嬰兒趴睡時無法將手臂
    置於功能性之頭胸部部位，故照顧人員因應趴臥之姿勢而特
    意的將雙手向下，朝腳部方向拉直等確有違常規護理原則，
    因正常嬰兒趴睡時仍需以雙手臂調節腹部之呼吸姿勢及呼吸
    之舒暢性，故無手臂於頭胸部之轉助、調節，易造成有呼吸
    困難之情事。(六)…唯由新事證提供鄭嬰於死亡前被置於非常
    規、非正常之嬰兒床，且因周圍有護墊突出物於頭胸部致雙
    手無法施展調節或保持呼吸之舒暢性，恐有造成呼吸困難（
    由死者在死亡前有反覆掙扎於嬰兒床之不適表徵），支持有
    姿勢性窒息（Positional Asphyxia ）之特徵。死亡方式應
    更正為『意外』…」等情，此有法務部法醫研究所100年5月
    23日法醫理字第1000002783號函在卷可佐（ 288號本院卷(二)
    第110頁至第111頁）。據此，被害人確因被告之疏失才引發
    姿勢性窒息之異常狀況，則被告之過失與被害人之死亡間，
    顯確具有相當因果關係。
(三)、次按，刑法第276條第2項所謂業務，係以事實上執行業務者
    為標準，即指以反覆同種之行為為目的之社會活動而言；執
    行此項業務，縱令欠缺形式上之條件，但仍無礙於業務之性
    質。經查，被告並不否認其係經證人謝淑玲於98年 3月17日
    面試後臨時以電話通知於翌日即98年 3月18日正式上班，試
    用期 3個月，薪水亦係依據試用期標準計算等情，核與證人
    謝淑玲證述相符，是被告已於98年 3月18日開始受僱於凱摩
    托嬰中心擔任保母一職之事實，自堪認定，又被告雖係第一
    天上班，然既係受僱於托嬰中心擔任保母，顯然有意以照顧
    嬰幼兒為其反覆執行之事務，是即使被告對於工作範圍所有
    事項尚未臻完全純熟，但仍無礙於其工作內容確係照顧包含
    被害人鄭○○之天使班嬰幼兒，故照護看顧嬰幼兒當屬其業
    務範務範疇無疑，是被告及其辯護人為其辯護稱被告雖係護
    理系畢業，惟98年 3月18日僅係第一天至凱摩托嬰中心上班
    ，在此之前從未接受過照顧嬰幼兒之專業訓練，且第一天尚
    在實習，工作內容並非屬專責保母工作，故被告是否屬於執
    行業務之人，尚有疑問等語，自非可採，本件事證明確，被
    告犯行堪以認定，應予依法論科。
二、論罪科刑：
    核被告所為，係犯刑法第276條第2項之業務過失致死罪。爰
    審酌被告自案發後至被害人鄭○○於長庚紀念醫院林口分院
    治療期間，不僅未曾親赴探視關心被害人病情，且在當時尚
    未調閱凱摩托嬰中心錄影監視器，就被害人究竟為何會呈到
    院前無呼吸、無心跳狀態，而經東元綜合醫院急救後開始有
    緩慢、規律之心跳，但仍無法自行呼吸且有瞳孔放大跡象之
    狀態尚無頭緒時，被告無視被害人家屬單純想知悉事發原委
    之心情，反不斷以受害者地位自居，多次以簡訊傳送方式逃
    避與被害人家屬見面，甚且表明影射如出面洽商可能遭遇風
    險，此舉無疑讓正在陪同被害人鄭○○與死神搏鬥之被害人
    家屬遭受二度傷害，情何以堪。再者，被告自偵查、準備程
    序至本院第一次審理時數度否認犯行，迨經本院勘驗事發當
    天15時45分52秒至16時27分27秒之錄影監視畫面並製作詳細
    之勘驗筆錄後，被告仍堅詞否認犯行，嗣經本院再度勘驗凱
    摩托嬰中心當日不特定時間其他保母置放嬰兒之方式，詰問
    相關證人謝淑玲、周曉君、林怡均、陳美君後，被告始於第
    二次審理詰問已到庭之鑑定證人蕭開平前坦承對於本案確有
    疏失，然被告於案發當時已近30不惑年歲，有相當之社會經
    驗及應變處理能力，且既然有意任職於托嬰中心，對於父母
    親將歷經懷胎十月之寶貴生命託負與其，應有更高度之尊重
    及責任感，卻於近2年6月之偵、審期間一再將責任推諉給共
    同看顧被害人鄭○○之證人陳美君及園長謝淑玲，使被害人
    之父母在尋求死因過程數度受傷，又本件被害人鄭○○因被
    告疏失導致姿勢性窒息，自監視錄影器畫面明顯可見死者於
    呼吸停止前數度掙扎，其痛苦得以想見，又死者當時年僅為
    2 個多月之嬰兒，其於長庚紀念醫院林口分院加護病房治療
    期間均呈植物人狀態，後期為和死神作最後搏鬥甚至必須歷
    經電腦斷層攝影檢查、消化道內視鏡檢查、磁振造影檢查、
    胸腔內科檢查及切除肺部器官等治療，被害人父母身心所受
    之煎熬、不忍及悲憤實難以言喻，最終被害人父母痛失得來
    不易之愛子，骨肉分離、天人永隔之悲慟，更係難以承受之
    重，甚且致使被害人父親因精神狀況大受打擊無法正常工作
    ，而於本院審理時交互詰問過程中，因陳述過往不愉快之記
    憶而情緒激動落淚，被害人之母處於日夜無盡的悔恨、煎熬
    與酸楚，至今被告所為對被害人家屬所造成之身體、心理創
    痛實尚難平復減輕，兼衡被告係甫第一日上班即因疏忽而釀
    成無法回復彌補之錯誤，擔心獨自一人負擔全部之罪責，致
    心中茫然惶恐無法遽然承受如此嚴重之後果，而在案發後第
    一時間選擇逃避解決問題，因此加深被害人家屬之情緒不滿
    及兩者間之誤會，而肇致無法獲得家屬之諒解故未能達成和
    解，然最後終能鼓起勇氣坦認面對自己的過失犯行及其尚有
    罹病之父親待扶養照顧、已有論及婚嫁之男友之生活狀況；
    私立敏惠護校護理系畢業，曾擔任牙科診所助理、在安養院
    照顧、看護老人及於新竹工業區擔任技術員之智識程度及工
    作經歷等一切情狀，量處如主文所示之刑。至扣案之被害人
    鄭○○當日服用之感冒藥 1包，非被告許靖莙所有，復無積
    極證據足以證明與本案犯罪有何關聯或係被告犯本案犯行所
    用之物，亦無從宣告沒收，併此敘明。
三、據上論斷，應依刑事訴訟法第299條第1項，刑法第276條第2
    項、刑法施行法第1條之1第1項、第2項前段，判決如主文。
本案經檢察官趙佳儀到庭執行職務。
中    華    民    國   100    年    10    月    27    日
                  刑事第二庭   審判長法  官     賴淑敏
                                     法  官     毛松廷
                                     法  官     楊數盈
以上正本證明與原本無異。
如不服本判決應於收受本判決後10日內向本院提出上訴書狀，上
訴書狀應敘述具體理由。上訴書狀未敘述上訴理由者，應於上訴
期間屆滿後20日內補提理由書狀於本院(均須按他造當事人之人
數附繕本 )「切勿逕送上級法院」。
中    華    民    國   100    年    10    月    27    日
                                    書記官      陳麗麗
附錄論罪科刑法條：
刑法第276條：
因過失致人於死者，處2年以下有期徒刑、拘役或2,000元以下罰
金。
從事業務之人，因業務上之過失犯前項之罪者，處 5年以下有期
徒刑或拘役，得併科3,000元以下罰金。
